【裁判字號】    97,台上,5519
【裁判日期】    971030
【裁判案由】    違反水利法等罪
【裁判全文】
最高法院刑事判決            九十七年度台上字第五五一九號
上  訴  人  台灣高等法院台南分院檢察署檢察官
被      告  甲○○
            乙○○
            丙○○
            丁○○
共      同
選任辯護人  高進棖律師
上列上訴人因被告等違反水利法（原判決誤植為水土保持法）等
罪案件，不服台灣高等法院台南分院中華民國九十四年十二月二
十二日第二審判決（九十四年度上訴字第五三０號，起訴案號：
台灣雲林地方法院檢察署九十二年度偵字第三四二二號），提起
上訴，本院判決如下：
    主  文
原判決撤銷，發回台灣高等法院台南分院。
    理  由
本件原判決以公訴意旨略以被告甲○○、乙○○、丙○○、丁○
○等有其理由欄一、所載之犯行，因認被告等涉犯刑法第三百二
十一條第一項第四款、修正前水利法第七十八條第一項第三款、
第九十二條之一第一項及區域計畫法第二十二條之罪嫌。惟經審
理結果，認不能證明其等犯罪，因而維持第一審諭知被告等均無
罪之判決，駁回檢察官在第二審之上訴；固非無見。
惟查：一、法院為發見真實，得依職權調查證據，但於公平正義
之維護有重大關係之事項，應依職權調查之，刑事訴訟法第一百
六十三條第二項定有明文。又修正前水利法第九十二條之一第一
項（現行法為第九十四條之一第一項）後段所謂「致生公共危險
」，係指具體之危險而言，不以實際已發生實害為必要。如行為
人之具體行為，客觀上已足以影響該水道所預設之防洪、禦潮、
灌溉、排水等功能，並有造成安全之虞者即屬之。又行為人之行
為如符合上開規定，其犯罪即已成立，不能因事後施工回復原狀
，而影響已成立之犯罪。原判決於理由欄五、(四)、III說明：「洪
興良於檢察官偵訊時證稱：『依現場開挖之深度有可能會影響堤
身，但不確定；是否會造成公共危險，要看洪水水位及附近民宅
地面之高度而定』。從而，證人洪興良雖證稱依被告開挖之深度
，如果是汛期的話，可能會影響堤防安全，然其亦證稱是否會造
成公共危險，仍需視洪水水位及附近民宅之高度而定，不敢確定
現場開挖深度是否會影響堤身，而有造成公共危險之虞。此外，
證人洪興良就被告採取砂石過程是否有妨礙水流、妨礙水流之具
體情況，北港溪、石牛溪河段之寬度、曲直，平日及颱風暴雨時
之河水流量、被告採取砂石處距離河堤之長度等，有無使流水改
道、浸蝕護岸，而影響安全之虞，均未加以說明，公訴人亦未囑
託相關專業機關進行鑑定……再者，證人洪興良於民國九十一年
十二月二十四日僅至一三九之六七地號土地（指雲林縣虎尾鎮○
○○段）勘查，至於一三九之一０三地號土地則是依據檢察官測
量之數據判斷。惟如前所述，檢察官測量被告挖掘深度之正確性
，已有疑問，證人洪興良復未到一三九之一０三地號土地勘查，
僅憑檢察官測量之數據所為關於致生公共危險之判斷，其正確性
亦令人懷疑，況洪興良亦稱：『如果被告有超挖，會造成防汛之
危險，但施工後再回填到原來的高度，應該不會有危險』，現場
經本院（指原審）勘驗及成威工程顧問有限公司測量結果，均已
回填，亦如前述，應該不會有危險，亦甚明確」（原判決正本第
二十頁至第二十一頁）；因而為有利被告等之認定。但檢察官指
被告等在系爭雲林縣虎尾鎮○○○段第一三九之一０三、之一０
四、之一０五、之六八號等河川區域內土地，藉核准開挖整地工
程而超挖之行為是否符合修正前水利法第九十二條之一第一項後
段規定所謂「致生公共危險」，係屬於公平正義之維護有重大關
係之事項，原判決既認證人洪興良之證言並未明確，自應予以究
明。又本件檢察官起訴係指被告等開挖之深度經丈量分別為二．
七公尺、二．八公尺、二．九公尺、三．三五公尺、三．二公尺
、三．六公尺及四．五公尺，原判決於上開理由認檢察官上開所
指之深度其正確性有疑問，且於理由欄五、(三)、III說明經現場勘
驗及比對開挖前之航空攝影圖等，系爭土地之魚塭底部海拔標高
原為二三．四五公尺至二三．七五公尺，現為二一．四一公尺至
二二．四九三公尺，相差不到二公尺（原判決正本第十六頁）；
倘屬非虛，則依其調查結果，被告等超挖之行為是否已「致生公
共危險」，亦應究明。再本件被告等係經核准於九十一年八月二
十日起至同年十月二十二日為整地工程，而起訴書係指被告等經
雲林縣政府於九十二年八月十九日、同年九月十五日兩度發函通
知回復原狀而均未置理，如果屬實，被告等之超挖行為所生之狀
態似持續相當期間，則其等行為是否於回填前已造成「致生公共
危險」，亦應究明。原判決未予釐清，復以被告等事後已回填而
為有利之認定，自有違誤。二、行為後法律有變更，應依刑法第
二條第一項從輕原則予以比較適用者，以新舊法均有處罰之規定
時，始有其適用。倘被告之行為，在行為時法律有處罰明文，但
在裁判時已無刑罰規定時，即屬犯罪後之法律已廢止其刑罰之範
圍，應依刑事訴訟法第三百零二條第四款規定諭知免訴之判決，
不能依刑法第二條第一項為比較，再以行為不罰為由，判決無罪
。又起訴為裁判上或實質上一罪之案件，經法院審理結果，如認
其中一部分不成立犯罪，他部分又應為免訴之判決，法院就該案
件應分別為無罪及免訴之諭知。本件檢察官起訴係指被告等在系
爭雲林縣虎尾鎮○○○段第一三九之一０三、之一０四、之一０
五、之六八號等河川區域內土地及同段之六七、之一一０號農地
藉核准開挖整地工程而超挖，涉犯修正前水利法第九十二條之一
第一項後段之罪，原判決於理由欄五、(四)I、III、Ⅳ分別說明：
「被告行為後水利法業於九十二年二月六日修正公布，修正後水
利法第七十八條、第七十八條之一限於河川區域內土地始有適用
……系爭一三九之六七、一一０地號二筆土地……並非位於河川
區域內，業據證人洪興良於原審（指第一審）審理時證述明確…
…被告丁○○等人縱於一三九之六七、一一０地號土地上，逾越
雲林縣政府核准範圍整地並外運砂石，因而致生公共危險，於修
正後之水利法亦無處罰之規定，原審到庭檢察官亦減縮被告所犯
法條，認無修正前水利法第七十八條第一項第四款、第九十二條
之一第一項之適用，合先敘明」、「至證人洪興良於原審審理時
證稱依其勘查被告於一三九之六七地號土地開挖之深度，使堤防
側溝裸露出來，可能會造成公共危險，惟一三九之六七地號土地
並未位於河川區域內，縱於該地逾越核准範圍採取砂石，致生公
共危險，於水利法修正施行後，亦無處罰之規定」、「綜上所述
公訴人所提出之證據，尚不足認定被告等四人有違反修正前水利
法第七十八條第一項第三款、第九十二條之一第一項後段之故意
及行為」（原判決正本第十六頁至第十七頁，第二十一頁至第二
十二頁）。即原判決一方面說明檢察官就上開第一三九之六七、
之一一０號二筆土地部分已減縮起訴，似將到庭檢察官於審判期
日之陳述，誤為合法之撤回起訴，而認此部分已不在審判範圍，
嗣又謂此部分已廢止刑罰，無處罰之規定，而與其他部分一併為
無罪之諭知，其前後理由之說明已有矛盾，且未就此部分另為免
訴之諭知，自有違誤。綜上，應認原判決關於違反水利法部分有
撤銷發回之原因。原判決其他有裁判上一罪關係部分，基於審判
不可分原則，應一併發回。
據上論結，應依刑事訴訟法第三百九十七條、第四百零一條，判
決如主文。
中    華    民    國  九十七  年    十    月   三十   日
                      最高法院刑事第八庭
                          審判長法官  林  永  茂
                                法官  吳  昆  仁
                                法官  蘇  振  堂
                                法官  林  立  華
                                法官  林  秀  夫
      本件正本證明與原本無異
                                      書  記  官
中    華    民    國  九十七  年   十一   月    六    日
                                                      K


司法院資訊處製作；財團法人民間司法改革基金會備份。
